---
output:
  pdf_document:
    keep_tex: yes
    number_sections: yes
    citation_package: natbib  # comentado usa: pandoc-citeproc
    template: latex/templateMemoriaTFE.tex
    pandoc_args: ["--metadata-file=cabecera_capitulos.yaml"]
  html_document: default
  header-includes:
  - \usepackage{float}
#bibliography: bib/library.bib # descomentar si: editor visual RStudio  
---

<!-- escribir 2 para capítulo 3 -->
<!-- \setcounter{chapter}{2} --> 
<!-- \pagenumbering{arabic} -->

`r xfun::file_string('cabecera_capitulos.tex')`

```{r include=FALSE}
source("cabecera_chunk_inicio.R")
library(kableExtra)
```


# Implementación en R

En este capítulo se presenta la implementación práctica de los conceptos desarrollados en los capítulos anteriores mediante el lenguaje de programación R. En particular, se utilizarán los paquetes rgamer, GNE y gtree de Gambit. A través de estas herramientas se estudiarán ejemplos representativos de la teoría de juegos, con el objetivo de obtener los equilibrios y la resolución de juegos estratégicos tanto en forma normal como extensiva.

## Representación y análisis de juego con rgamer

La instalación del paquete rgamer se realiza a través de GitHub, ya que no se encuentra disponible en los repositorios estándar de CRAN. Además, es necesario tener en cuenta que algunas dependencias antiguas del paquete han quedado obsoletas en versiones recientes de R. En particular, el paquete tuple ya no está disponible en CRAN, por lo que se ha procedido a instalar manualmente la última versión compatible.

El proceso de instalación y carga del paquete se ha realizado de la siguiente forma:
```{r}
# install.packages("remotes")
# install.packages("tuple_0.4-02.tar.gz", repos = NULL, type = "source")
# remotes::install_github("yukiyanai/rgamer")
library(rgamer)
```

### Representación de juegos en forma normal

Un juego en forma normal puede definirse mediante la función normal_form(), donde se especifican los jugadores, sus estrategias y la matriz de pagos asociada. Algunos ejemplos:

```{r}
# Dilema del prisionero
game1 <- normal_form(
  players = c("Jugador 1", "Jugador 2"),
  s1 = c("Callar", "Confesar"), 
  s2 = c("Callar", "Confesar"), 
  payoffs1 = c(4, 5, 0, 1), 
  payoffs2 = c(4, 0, 5,1))

# Juego con estrategias dominadas sin estrategias dominantes
game2 <- normal_form(
  players = c("Empresa 1", "Empresa 2"),
  s1 = c("R", "T", "M"), 
  s2 = c("R", "T", "M"), 
  payoffs1 = c(3,2,1,4,3,2,1,4,0), 
  payoffs2 = c(1,4,0,2,5,1,1,0,3))

# Juego diseñado para aplicar eliminación iterativa de estrategias
game3 <- normal_form(
  players = c("Jugador 1", "Jugador 2"),
  s1 = c("Alta", "Media", "Baja"), 
  s2 = c("Izquierda", "Derecha"), 
  payoffs1 = c(4,1,3,0,2,4), 
  payoffs2 = c(2,2,3,1,4,2))
```

**Análisis de estrategias dominadas y dominantes**

El paquete rgamer permite analizar estrategias dominadas y dominantes mediante la función dom(). Por defecto, esta función identifica estrategias dominadas. Si se desea analizar estrategias dominantes, debe especificarse el argumento type = "dominant":

```{r}
dom(game1)
dom(game1, type = "dominant")
```

```{r}
dom(game2)
dom(game2, type = "dominant")
```

A partir de esta función, es posible implementar procedimientos como el uso estrategias dominantes (UED) y la eliminación iterativa de estrategias estrictamente dominadas (EIE).

En el caso de la eliminación iterativa de estrategias débilmente dominadas (EID), aunque la función permite identificar dichas estrategias, su eliminación requiere un tratamiento más cuidadoso, ya que el resultado puede depender del orden en que se eliminen.

Finalmente, una vez identificadas las estrategias dominadas, su eliminación se realiza mediante la función eliminate_strategy(). 

```{r}
dom(game3)
game31 <- eliminate_strategy(game3, player = "Jugador 1", eliminated = "Media")
dom(game31)
game32 <- eliminate_strategy(game31, player = "Jugador 2", eliminated = "Derecha")
dom(game32)
eliminate_strategy(game32, player = "Jugador 1", eliminated = "Baja")
```

**Equilibrio de Nash**

A continuación, mediante la función solve_nfg() se obtienen los equilibrios de Nash de los juegos en forma normal. En primer lugar, se presentan los resultados correspondientes a estrategias puras, junto con la representación de la matriz de pagos.

```{r, results='asis'}
s_game1 <- solve_nfg(game1, show_table = FALSE)
# Pure-strategy NE: [Confesar, Confesar]

s_game1$table %>%
  kable_styling(latex_options = "hold_position")
```

En el caso del Dilema del Prisionero, el equilibrio se alcanza en (Confesar, Confesar), ya que, independientemente de la decisión del otro jugador, confesar proporciona un mayor pago individual que callar, lo que conduce a una situación estable no cooperativa.

En aquellos juegos en los que no existe un equilibrio en estrategias puras o se desea ampliar el análisis estratégico, es posible calcular equilibrios en estrategias mixtas mediante la misma función solve_nfg(), incorporando el argumento mixed = TRUE.

A modo ilustrativo, se considera el juego de las monedas, en el que los jugadores obtienen pagos opuestos en función de si eligen la misma o distinta cara.

```{r}
game4 <- normal_form(
  players = c("Jugador 1", "Jugador 2"),
  s1 = c("Cara", "Cruz"), 
  s2 = c("Cara", "Cruz"), 
  payoffs1 = c(1,-1,-1,1), 
  payoffs2 = c(-1,1,1,-1))
s_game2 <- solve_nfg(game4, mixed = TRUE, show_table = FALSE)

# Pure strategy NE does not exist.
# 
# Mixed-strategy NE: [(1/2, 1/2), (1/2, 1/2)]
# 
# The obtained mixed-strategy NE might be only a part of the solutions.
# Please examine br_plot (best response plot) carefully.

s_game2$br_plot
```

### Representación de juegos en forma extensiva

Un juego en forma extensiva puede representarse mediante la función extensive_form(), que permite definir la estructura secuencial del juego, especificando los jugadores, sus conjuntos de acciones en cada nodo de decisión y los pagos asociados a cada resultado terminal.

Este tipo de representación resulta especialmente útil para modelizar situaciones en las que el orden de decisión es relevante y existe información secuencial entre los jugadores.

```{r}
game5 <- extensive_form(
  players = list(
    "J1",                 # nodo inicial
    rep("J2", 5),         # 5 nodos de decisión de J2
    rep(NA, 10)           # 10 nodos terminales
  ),
  
  actions = list(
    c("0", "1", "2", "3", "4"),   # acciones de J1
    
    c("Sí", "Resto"),            # J2 si J1 juega 0
    c("Sí", "Resto"),            # J2 si J1 juega 1
    c("Sí", "Resto"),            # J2 si J1 juega 2
    c("Sí", "Resto"),            # J2 si J1 juega 3
    c("Sí", "Resto")             # J2 si J1 juega 4
  ),
  
  payoffs = list(
    J1 = c(4,0,   3,1,   2,2,   1,3,   0,4),
    J2 = c(0,4,   1,3,   2,2,   3,1,   4,0)
  ),
  direction = "right"
)
```

En este juego, el jugador 1 realiza la primera decisión eligiendo un nivel de acción entre 0 y 4, mientras que el jugador 2 observa esta elección y responde en cada uno de los nodos correspondientes. 

La solución del juego puede obtenerse mediante la función solve_efg(), que permite analizar el equilibrio en forma extensiva y, en su caso, obtener una solución consistente con el concepto de equilibrio perfecto en subjuegos.
```{r}
s_game5 <- solve_efg(game5)
s_game5$sols
s_game5$trees
```

Los resultados proporcionan, por un lado, los perfiles estratégicos que constituyen el equilibrio del juego y, por otro, la representación del árbol de decisión con la trayectoria de equilibrio asociada.

Este procedimiento es coherente con el concepto de inducción hacia atrás, ya que la resolución del juego se basa en la determinación secuencial de las decisiones óptimas desde los nodos terminales hasta el nodo inicial.

## Resolución de equilibrios de Nash mediante GNE
Para la resolución de equilibrios de Nash en juegos no cooperativos se emplea el paquete **GNE** de R, el cual proporciona distintos métodos numéricos para calcular tanto equilibrios de Nash estándar como equilibrios de Nash generalizados (GNE), en función de la formulación del problema.

La función principal del paquete es:

GNE(approach = 
      c("non smooth", "fixed point", "minimization", "constrained equation"),
    method = "default", 
    xinit, 
    control = list(), 
    ...)

donde:

  - approach determina el enfoque de resolución adoptado:
  
    - "non smooth": métodos diseñados para problemas no diferenciables.

    - "fixed point": reformulación del equilibrio como un problema de punto fijo.

    - "minimization": formulación del problema como un problema de optimización.

    - "constrained equation": reformulación mediante un sistema de ecuaciones restringidas basado en las condiciones KKT.

  - method especifica el algoritmo numérico concreto empleado dentro de cada enfoque.

  - xinit define el punto inicial a partir del cual se inicia el procedimiento iterativo.

  - control permite ajustar los parámetros del algoritmo, como el número máximo de iteraciones o los criterios de convergencia.

Esta función actúa como una interfaz general que selecciona automáticamente el procedimiento interno adecuado en función del enfoque elegido. En particular, el paquete delega en funciones especializadas como GNE.ceq, GNE.fpeq, GNE.minpb o GNE.nseq, lo que permite un mayor control sobre la formulación del problema.

En este trabajo se emplea específicamente la reformulación mediante ecuaciones restringidas, utilizando la función GNE.ceq, ya que permite incorporar directamente las condiciones de optimalidad de tipo Karush-Kuhn-Tucker y resulta especialmente adecuada para modelos diferenciables como el de Cournot.

La función empleada es:

GNE.ceq(init, dimx, dimlam, grobj, heobj,
        constr, grconstr, heconstr,
        method = "PR", control = list(), ...)
        
donde se especifican:

  - Las dimensiones del problema.

  - Los gradientes y hessianos de las funciones de utilidad.

  - Las restricciones (si existen).

  - El método numérico utilizado.
  
### Aplicación: modelo de Cournot
Se considera un modelo de Cournot con dos empresas que compiten en cantidades. Cada empresa elige su nivel de producción con el objetivo de maximizar su beneficio.

Las funciones de beneficio son: \[
u_1(q_1, q_2) = q_1(1 - q_1 - q_2), \qquad
u_2(q_1, q_2) = q_2(1 - q_1 - q_2).
\]

En primer lugar, se definen las dimensiones del problema y las funciones necesarias para la reformulación mediante condiciones KKT: gradientes y Hessianos de las funciones de utilidad.
```{r}
library(GNE)
# Dimensión de las variables de decisión
dimx <- c(1, 1)

# Gradiente de las utilidades
grobj <- function(x, i, j){
  q1 <- x[1]
  q2 <- x[2]
  
  if(i == 1){
    grad <- c(1 - 2*q1 - q2, -q1)
  }
  if(i == 2){
    grad <- c(-q2, 1 - q1 - 2*q2)
  }
  
  grad[j]
}

# Hessiano de las utilidades. El Hessiano se construye a partir de las 
# derivadas de segundo orden de las funciones de utilidad de cada jugador. 
heobj <- function(x, i, j, k){
  if(i == 1){
    H <- matrix(c(-2, -1,
                  -1,  0), nrow=2, byrow=TRUE)
  }
  if(i == 2){
    H <- matrix(c( 0, -1,
                   -1, -2), nrow=2, byrow=TRUE)
  }
  
  H[j, k]
}
```


En este caso no existen restricciones de acoplamiento entre los jugadores, por lo que dichas funciones se definen como nulas.
```{r}
dimlam <- c(1, 1)

g <- function(x, i) 0
grg <- function(x, i, j) 0
heg <- function(x, i, j, k) 0
```

A continuación, se establece un punto inicial para el algoritmo:
```{r}
x0 <- c(0, 0)

z0 <- c(
  x0,
  2, 2,
  max(10, 5 - g(x0, 1)),
  max(10, 5 - g(x0, 2))
)
```

El equilibrio de Nash se obtiene mediante la función GNE.ceq, utilizando distintos métodos numéricos: 

  - El método "PR" (Projection-Residual), basado en técnicas de proyección, que presenta un comportamiento robusto aunque puede requerir un mayor número de iteraciones.

  - El método "AS" (Active-Set), que identifica iterativamente las restricciones activas del problema, lo que en muchos casos permite una convergencia más rápida.

```{r}
GNE.ceq(
  z0, dimx, dimlam,
  grobj = grobj,
  heobj = heobj,
  constr = g,
  grconstr = grg,
  heconstr = heg,
  method = "PR",
  control = list(trace = 0, maxit = 50)
)

GNE.ceq(
  z0, dimx, dimlam,
  grobj = grobj,
  heobj = heobj,
  constr = g,
  grconstr = grg,
  heconstr = heg,
  method = "AS",
  global = "pwldog",
  xscalm = "auto",
  control = list(trace = 0, maxit = 100)
)
```

Ambos métodos convergen al mismo equilibrio de Nash: $q^*_1 = q^*_2 = \frac{1}{3}$

Para visualizar el equilibrio, se representan las funciones de mejor respuesta de ambas empresas:
```{r}
library(ggplot2)

q <- seq(0, 1, length.out = 100)

df <- rbind(
  data.frame(q1 = (1 - q)/2, q2 = q, tipo = "R1(q2) = (1 - q2)/2"),
  data.frame(q1 = q, q2 = (1 - q)/2, tipo = "R2(q1) = (1 - q1)/2")
)

q_star <- 1/3

ggplot(df, aes(x = q1, y = q2, linetype = tipo)) +
  geom_line(linewidth = 1) +
  annotate("point", x = q_star, y = q_star, color = "red", size = 3) +
  annotate("text", x = q_star + 0.05, y = q_star,
           label = "(1/3, 1/3)", color = "red", hjust = 0) +
  geom_vline(xintercept = q_star, linetype = "dotted") +
  geom_hline(yintercept = q_star, linetype = "dotted") +
  labs(
    x = expression(q[1]),
    y = expression(q[2]),
    linetype = "Funciones de mejor respuesta",
    title = "Equilibrio de Nash en el modelo de Cournot"
  ) +
  xlim(0, 1) + ylim(0, 1) +
  theme_minimal()
```


